臺灣高雄地方法院民事判決　　　　　 110年度雄簡字第1135號
原　　　告　趙勇毅　

被　　　告　余穎欣　


訴訟代理人　毛鈺棻律師
被　　　告　陳思辰　
訴訟代理人　吳淑靜律師
被　　　告　董姵辰　
上列當事人間請求損害賠償事件，本院於民國110 年10 月13 日
言詞辯論終結，判決如下：
    主      文
原告之訴駁回。
訴訟費用由原告負擔。
    事實及理由
一、原告主張：原告於民國108 年7 月19日遭不詳姓名之人詐騙
    ，佯稱為其外甥女需要借錢，致原告陷於錯誤而於同日11時
    51分許，轉帳新臺幣（下同）278,000 元入被告余穎欣所有
    中國信託銀行屏東分行000-000000000000號帳戶（下稱系爭
    帳戶）。嗣該詐欺集團成員即指示被告余穎欣於同日18時許
    提領匯入系爭帳戶之款項，並於同日將所提領之款項交予被
    告陳思辰，再由被告陳思辰於108 年7 月間，在左營高鐵站
    轉交予被告董姵辰。因被告等人之不法行為，導致原告受此
    不法侵害，為此依民法侵權行為或不當得利之法律關係，擇
    一請求被告應連帶給付原告278,000 元等語，並聲明：被告
    余穎欣、陳思陳、董姵辰應連帶給付原告278,000 元及自本
    件起訴狀繕本送達最後一位被告之翌日起至清償日止，按年
    息百分之5 計算之利息。
二、被告余穎欣則以：伊因求職而在社群軟體FB上見及呂思慧貼
    文「財務助理」之徵人啟事，伊隨即私訊該貼文者，並依指
    示與呂思慧聯繫工作待遇及錄取事宜，嗣呂思慧要求被告提
    供LINE帳號，後有自稱市場部經理之王永泉向伊確認工作時
    間、工作內容等，是除伊未親身至公司應徵外，實與一般人
    理解之公司應徵員工程序大同小異，是伊實因求職而受騙。
    又伊僅提領款項2 天後，即因與同事陳思辰討論有異而向對
    方請辭工作，倘伊自始即知悉係擔任詐騙集團取款車手乙職
    ，豈有與同事討論後始覺有異之理。況由伊與對方之對話紀
    錄，伊之待遇為月薪28,000元加上全勤獎金3,000 元，實與
    一般詐騙集團取款車手可獲取一定成數之報酬迥然不同，亦
    足徵伊與詐騙集團應無犯意聯絡之存在。又原告因遭他人詐
    騙而匯入系爭帳戶之款項，伊誤信詐騙集團成員之說詞，而
    依詐騙集團成員指示提領款項，並於當日已交給被告陳思辰
    ，本件原告所受匯出款項之損害，實出於詐騙集團之侵權行
    為所致，伊未有任何參與或幫助行為，且伊並無因此得利；
    此外，伊所涉詐欺罪嫌之刑事案件，業經檢察官作成不起訴
    處分，認定伊並無詐欺之主觀犯意，是原告並未具體舉證被
    告有何侵權行為，其請求自屬無據等語，資為抗辯。並聲明
    ：原告之訴駁回。
三、被告陳思辰則以：伊於案發當時年僅24歲，社會經驗尚淺，
    108 年前半年因長期失業，急需工作賺錢以維持生活，而於
    108 年6 月18日在臉書上看到林歆鄀所張貼之仲盈國際資融
    股份有限公司招聘財務助理廣告，乃加以應徵，經錄取上班
    ，經該公司人員Tony告知工作內容係收取貨款，是伊依指示
    向被告余穎欣收取並轉交款項予被告董姵辰時，並不知悉該
    款項為原告遭詐騙集團所詐騙之贓款，且款項已悉數交出，
    伊所受利益早已不存在。又伊所涉詐欺罪嫌之刑事案件，業
    經檢察官作成不起訴處分，伊確實為無辜之人，原告請求自
    屬無據等語，資為抗辯。並聲明：原告之訴駁回。
四、被告董姵辰則以：伊雖有從被告陳思辰那邊收取款項，但當
    時以為是任職公司要伊去收取，相關刑事部分已經再議駁回
    等語，資為抗辯。並聲明：原告之訴駁回。
五、本院之判斷：
  ㈠侵權行為部分：
  1.按「因故意或過失，不法侵害他人之權利者，負損害賠償責
    任。」、「數人共同不法侵害他人之權利者，連帶負損害賠
    償責任。不能知其中孰為加害人者亦同。造意人及幫助人，
    視為共同行為人。」民法184 條第1 項、第185 條定有明文
    。民法第184 條第1 項前項規定侵權行為以故意或過失不法
    侵害他人之權利為成立要件，故主張對造應負侵權行為責任
    者，應就對造之有故意或過失負舉證責任；又依民法第184
    條第1 項前段規定，侵權行為之成立，須行為人因故意過失
    不法侵害他人權利，亦即行為人須具備歸責性、違法性，並
    不法行為與損害間有因果關係，始能成立，且主張侵權行為
    損害賠償請求權之人，對於侵權行為之成立要件應負舉證責
    任。就歸責事由而言，無論行為人因作為或不作為而生之侵
    權責任，均以行為人負有注意義務為前提，在當事人間無一
    定之特殊關係（如當事人間為不相識之陌生人）之情形下，
    行為人對於他人並不負一般防範損害之注意義務（參照最高
    法院58年台上字第1421號民事判例、最高法院100 年度台上
    字第328 號民事判決）。據此，原告自應舉證被告有何可歸
    責之故意詐欺，或過失之侵權行為。又原告並未提出其他佐
    證足以認定被告對於原告有故意或幫助詐欺之侵權行為，自
    難認被告應負故意之侵權行為責任。
  2.經查，被告因涉犯詐欺罪嫌移送臺灣高雄地方檢察署109 年
    度偵字第10377 號、109 年度偵字第16469 號、109 年度偵
    字第18184 號、109 年度偵字第27140 號偵查，偵查結果均
    認：被告等因需錢孔急，疏於查證臉書上所刊登之工作廣告
    是否為真，而聽從該廣告所記載聯絡方式之人應徵工作，並
    依該人佯稱錄取其擔任員工後，而依其指示及建議而收取款
    項，並將收受之款項交予他人等，尚難排除係出於信賴對方
    之建議，並未違背一般人認知，其未能預見詐騙集團可能利
    用其作為掩飾金流之手段，實難遽令其等擔負詐欺之罪責等
    情，而為不起訴處分，再經告訴人不服而提起再議，亦經臺
    灣高等檢察署高雄檢察分署109 年度上聲議字第1646號、11
    0 年度上聲議字第1081號為駁回處分，此有前開偵查案件字
    號之不起訴處分書一份在卷可查（本院卷第21-31 頁、第10
    3 -115頁），並經本院調閱該案卷宗核閱屬實。本院審酌上
    情，認為被告係因誤信詐騙集團之設詞，被告余穎欣始提供
    系爭帳戶，並提領匯入款項交付予被告陳思辰，被告陳思辰
    再交付予被告董姵辰，尚難謂伊等有夥同詐騙集團共同或幫
    助詐騙原告之故意。
  3.次查，所謂過失，實務上係指行為人具有應注意能注意而不
    注意之可歸責之主觀條件。本件被告是否構成過失侵權行為
    ，係以被告違反預見及預防侵害他人權利之行為義務為前提
    ，而兩造互不相識，被告對原告之財產並不具有防範損害之
    注意義務，是以被告余穎欣提供帳戶予他人，難認具有過失
    之歸責事由，又被告等因誤信詐騙集團徵人之設詞，而以執
    行其業務之意思提領、收取及交付款項予他人，亦難認被告
    具有應注意而不注意之可歸責，要與民法過失侵權行為之成
    立要件不合。至於原告雖主張被告3 人皆為應徵財務助理，
    該知道個人帳戶不得借給公司使用，避免作為洗錢工具云云
    。惟如上所述，被告對此原告受詐騙之款項並無防範損害之
    注意義務，故難認為被告有可歸責之過失行為可言。是以原
    告既未能舉證證明被告有何其他可歸責之過失行為，即難謂
    被告應負過失之侵權行為損害賠償責任。從而，原告依侵權
    行為之法律關係請求被告應連帶賠償原告278,000 元及法定
    遲延利息，自屬無理由，不應准許。
  ㈡不當得利部分：
  1.按「按指示給付關係」中，被指示人係為履行其與指示人間
    之約定，始向領取人（第三人）給付，被指示人對於領取人
    ，原無給付之目的存在。苟被指示人與指示人間之關係不存
    在（或不成立、無效），被指示人應僅得向指示人請求返還
    其無法律上原因所受之利益，至領取人所受之利益，原係本
    於指示人而非被指示人之給付，即被指示人與領取人間尚無
    給付關係存在，自無從成立不當得利之法律關係，此有最高
    法院97年度台上字第176 號裁判意旨可參，先予敘明。
  2.經查，原告匯入278,000 元至系爭帳戶，乃基於第三人即詐
    欺集團之指示匯款，被告余穎欣雖提供系爭帳戶予詐騙集團
    收受款項，但最終被告3 人皆未取得系爭款項，則依前述最
    高法院判決意旨之說明，原告與被告間本無給付目的之存在
    ，亦即兩造間僅屬指示給付關係，實際給付關係則存在於原
    告與詐騙集團之間，故被指示人（即原告）與可領取款項人
    （即被告）間，本無給付關係存在，自無從成立不當得利之
    法律關係；本件原告係受到指示人即詐騙集團之詐欺，亦僅
    單純屬其與該指示人（即詐騙集團）間之法律關係因有瑕疵
    而有得撤銷之問題，並不影響兩造間「指示給付關係」之認
    定，原告僅得向指示人即詐騙集團，請求返還不當得利，不
    得依民法第179 條規定向被告請求返還。從而，原告依民法
    第179 條規定，請求被告連帶給付278,000 元及法定遲延利
    息，為無理由，應予駁回。
  ㈢綜上所述，原告不論係依共同侵權行為或不當得利之法律關
    係，請求被告給付原告278,000  元，及自起訴狀繕本送達之
    翌日起至清償日止，按5 ％計算之利息，均無理由，應予駁
    回。
六、訴訟費用負擔之依據：民事訴訟法第78條。
中    華    民    國   110    年    11     月   15     日
                       高雄簡易庭   法   官   鄧怡君
以上正本係照原本作成。
如對本判決上訴，須於判決送達後20日內向本院提出上訴狀。如
委任律師提起上訴者，應一併繳納上訴審裁判費。
中    華    民    國   110    年    11    月    15    日
                                    書 記 官  吳語杰